【裁判字號】    89,台上,5212
【裁判日期】    890831
【裁判案由】    貪污
【裁判全文】
最高法院刑事判決                              八十九年度台上字第五二一二號
    上  訴  人  乙○○
                甲○○
右上訴人等因貪污案件，不服台灣高等法院中華民國八十九年二月二日第二審更審判
決（八十八年度上更(二)字第五四七號，起訴案號：台灣台北地方法院檢察署八十六年
度偵字第四八三三號），提起上訴，本院判決如左：
    主  文
原判決撤銷，發回台灣高等法院。
    理  由
本件原判決認定上訴人乙○○、甲○○分別係台灣電力公司（下稱台電公司）台北供
電區營運處電纜課管路股之股長及電機工程員，自民國八十年五月起，承辦台電公司
台北供電區營運處「六九ＫＶ基隆至和平線管路埋設工程」之地下管路設計業務。該
工程分祥豐街至中正路段及中正路段二期發包，均由端儀營造工程有限公司（下稱端
儀公司）得標。嗣該工程二期工程部分於開工試挖時，因發現地下管路密佈，且地下
水位太高，端儀公司乃於八十一年一月十二日，向台電公司台北供電區營運處申請變
更設計並追加預算。上訴人等竟基於共同之犯意聯絡，由甲○○於八十一年一月間，
出面向端儀公司負責人林斯明索取追加工程預算金額約新台幣（下同）五百萬元百分
之五即二十五萬元之回扣，並表示由其與乙○○二人均分。嗣乙○○亦前往林斯明之
辦公室，表達相同索取回扣之意思。林斯明為使工程能順利進行，遂同意於工程變更
設計通過後給付回扣。旋於同年一月十六日由甲○○先行簽寫意見，謂同意端儀公司
之意見，比照「一期工程」之施作，人孔部分准施作高壓噴射灌漿，並依預備單價實
做實算，管路部分則俟管路開挖後，如確實有需要，再實地勘察辦理。並於同年二月
二十八日，提出施工方法及擬變更設計項目說明等作為附件，由乙○○及課長歐陽鐘
淳審核。同年三月十四日，獲准追加工程預算五百六十六萬三千零八十九元後，甲○
○即於同月底前往端儀公司營業所，向林斯明收取十二萬五千元回扣，經扣除其先前
應分擔之宴飲費用四萬餘元後，實際取得八萬元或八萬餘元。數日後再由乙○○至端
儀公司，向林斯明收取十二萬五千元回扣等情。因而撤銷第一審關於甲○○收取回扣
暨乙○○部分之判決，改判論處上訴人等共同依據法令從事公務之人員，經辦公用工
程收取回扣罪刑，固非無見。
惟查：(一)共犯貪污所得財物，係採連帶追繳沒收主義。原判決既認上訴人等係共犯收
取回扣罪，乃對於上訴人等所得財物，未為連帶追繳沒收之諭知，難認適法。(二)犯罪
事實應依證據認定之，有罪之判決書，應於理由內記載認定犯罪事實所憑之證據及其
認定之理由，否則即有理由不備之違法。原判決事實欄謂甲○○於八十一年一月十六
日簽寫意見，謂同意端儀公司之意見，比照「一期工程」之施作，人孔部分准施作高
壓噴射灌漿，並依預備單價實做實算，管路部分則俟管路開挖後，如確實有需要，再
實地勘察辦理等情。然由卷附之簽辦單以觀，該意見似由乙○○所簽寫，而非由甲○
○為之（見偵查卷第五三、五四頁），乃原判決未闡述其所憑之證據及認定之理由，
即遽為前揭認定，自有理由不備之違法。(三)事實審法院本於調查所得之資料，以供述
證據認為一部為真實者，固得採取或捨棄其一部，以為裁判之根據，但其所以採取或
捨棄一部分之心證理由，應詳為闡述，方足以昭折服。原判決固採取林斯明於原審調
查時之部分供述，認定甲○○所收取十二萬五千元回扣，經扣除端儀公司先前所支出
而應由甲○○分擔之宴飲費用四萬餘元，實得八萬元或八萬餘元（見原判決事實欄、
理由三之（十））。然林斯明於原審調查時，另供稱甲○○所收取十二萬五千元回扣
，經扣除端儀公司先前所支出而應由甲○○分擔之宴飲費用為「五萬八千二百元」（
見原審更二卷八十八年十一月十五日調查筆錄）。互核以觀，足見林斯明於原審之供
述前後不一，乃原審就林斯明此部分供述恝置不論，即逕為前揭認定，要屬理由不備
。(四)科刑判決所認定之事實，與所採之證據不相適合，即屬證據上理由矛盾，其判決
當然違背法令。原判決理由謂甲○○於第一審始主張系爭款項係借款，進而為不利於
甲○○之認定（見原判決理由三之（七））。但稽之卷內資料，甲○○於八十六年三
月十八日偵查中即已供稱：伊不是索取回扣，系爭款項係借款等情（見偵查卷第三七
頁）。顯見原審所持前開理由，與所採之證據不相適合，自有證據上理由矛盾之違誤
。(五)有罪判決書對於被告有利之證據不採納者，應說明其理由，為刑事訴訟法第三百
十條第二款所明定，故有罪判決書對於被告有利之證據，如不加以採納，必須說明其
不予採納之理由，否則即難謂非判決不備理由之違法。證人即原判決所認定事後為甲
○○退還系爭款項予林斯明之王明福於原審調查時證稱：林斯明告訴伊，甲○○欠賭
博借錢債務及代付喝酒簽帳款未還，伊將情轉告甲○○，嗣甲○○將錢交伊還給林斯
明等情（見原審更二卷八十八年十二月三十日調查筆錄）。則林斯明告知王明福者，
係指甲○○積欠其借款及酒菜錢，而非謂甲○○索取回扣，乃原判決就此項王明福所
為有利上訴人等之供證不加以採納，復未說明不予採納之理由，難謂無理由不備之違
誤。以上或為上訴意旨所指摘，或為本院得依職權調查之事項。上訴人等上訴意旨指
摘原判決不當，非無理由，應認有發回更審之原因。
據上論結，應依刑事訴訟法第三百九十七條、第四百零一條，判決如主文。
中      華      民      國    八十九    年      八      月    三十一    日
                              最高法院刑事第八庭
                                  審判長法官  吳  雄  銘
                                        法官  池  啟  明
                                        法官  石  木  欽
                                        法官  郭  毓  洲
                                        法官  吳  三  龍
      右正本證明與原本無異
                                              書  記  官
中      華      民      國    八十九    年      九      月      五      日


司法院資訊處製作；財團法人民間司法改革基金會備份。
